臺灣高等法院民事判決
108年度上字第1316號
上  訴  人  鄧渼霖  
訴訟代理人  李子聿律師
被 上訴 人  鄭玉雪    住○○市○○區○○○街00巷0號                            居同上市○○區○○路0段000號                  余陳暖    住○○市○○區○○○路00巷00號    
共      同
訴訟代理人  黃建雄律師
上列當事人間請求塗銷所有權移轉登記等事件，上訴人對於中華
民國108年7月12日臺灣桃園地方法院107年度訴字第593號第一審
判決提起上訴，本院於109年3月3日言詞辯論終結，判決如下：
    主  文
上訴駁回。
第二審訴訟費用由上訴人負擔。
原判決主文第一項減縮為上訴人應給付孫王文櫻新臺幣貳佰貳拾
肆萬肆仟捌佰元及加計自民國一Ｏ七年九月四日起法定利息，並
由被上訴人鄭玉雪代位受領新臺幣陸拾肆萬元本息，由被上訴人
余陳暖代位受領新臺幣壹佰陸拾萬肆仟捌佰元本息。
    事實及理由
一、被上訴人主張：伊等均為訴外人孫王文櫻之債權人，被上訴
    人鄭玉雪有債權64萬元、被上訴人余陳暖有債權160萬4,800
    元並各已取得執行名義，惟經聲請強制執行孫王文櫻之財產
    ，發現其名下無任何財產，始查知孫王文櫻早於民國102年8
    月15日，即已將所有不動產即坐落桃園市○○區○○段000地號
    土地（權利範圍二分之一，下稱系爭土地）及其上門牌號碼
    桃園市○○區○○街000號未辦保存登記建物（權利範圍二分之
    一，下稱系爭房屋，合稱系爭房地），以買賣為登記原因移
    轉予上訴人，顯係為脫產而通謀虛偽買賣，其債權行為及物
    權行為均屬無效，然系爭房地事後既經上訴人移轉予善意之
    魏秀美，上訴人已無從再將系爭房地回復予孫王文櫻，孫王
    文櫻僅得請求上訴人負給付不能之損害賠償責任，惟孫王文
    櫻始終怠於向上訴人為請求，伊等自得基於其債權人身分，
    代位孫王文櫻行使權利。茲因系爭房地係由上訴人以新臺幣
    （下同）600萬元之代價出售予魏秀美，以孫王文櫻之應有
    部分二分之一計算，扣除上訴人曾為孫王文櫻向訴外人楊洪
    萱桂清償債務60萬元後，上訴人仍應賠償孫王文櫻240萬元
    等情，爰依民法第242條、第179條、第113條規定，求為命
    上訴人給付孫王文櫻224萬4,800元，及自起訴狀繕本送達翌
    日起至清償日止，按週年利率百分之五計算之利息，並由被
    上訴人鄭玉雪代位受領64萬元本息，由被上訴人余陳暖代位
    受領160萬4,800元本息之判決（原判決命上訴人給付孫王文
    櫻240萬元本息，並由被上訴人代位受領，被上訴人於本院
    減縮其請求為命上訴人給付孫王文櫻224萬4,800元本息，並
    更正其聲明如上）。答辯聲明：上訴駁回。
二、上訴人則以：訴外人孫王文櫻係伊前配偶王文星之胞姐，而
    系爭房地原所有權人即伊婆婆王劉連金於91年間表示要贈與
    長孫即伊子王健有，並以買賣為原因就所有權移轉做預告登
    記，嗣王劉連金死亡，由子女孫王文櫻及王文星繼承，故乃
    以買賣為原因登記移轉予上訴人。孫王文櫻以買賣為原因借
    名登記移轉予上訴人之法律行為，雖為通謀虛偽，但孫王文
    櫻移轉之目的係為了履行王劉連金之協議，孫王文櫻與上訴
    人間所隱藏之該項履行協議之行為仍為有效，伊自毋需將系
    爭房地返還予孫王文櫻。且被上訴人縱使有債權存在，也早
    已罹於消滅時效等語，資為抗辯。上訴聲明：㈠原判決廢棄
    。㈡被上訴人在第一審之訴駁回。
三、兩造不爭執之事實：
  ㈠被上訴人均為訴外人孫王文櫻之債權人，並各已取得本票裁
    定之執行名義。
  ㈡孫王文櫻於102年8月15日，以買賣為登記原因，將系爭土地
    移轉登記於上訴人名下，並將系爭房屋之事實上處分權移轉
    予上訴人。
  ㈢上訴人於104年10月2日以600萬元之代價，將系爭房地出售予
    訴外人魏秀美，並將系爭土地移轉登記及將系爭房屋之事實
    上處分權移轉予魏秀美。
  ㈣上訴人曾為孫王文櫻代向訴外人楊洪萱桂清償債務60萬元。
四、本件爭點：
  ㈠被上訴人鄭玉雪主張對孫王文櫻有債權64萬元、被上訴人余
    陳暖主張對孫王文櫻有債權160萬4,800元，有無理由?請求
    權時效是否已消滅?　
　㈡被上訴人主張上訴人與訴外人孫王文櫻就系爭房地所為買賣
    契約及物權行為，均因通謀虛偽意思表示而無效，有無理由
    ？
  ㈢被上訴人主張依民法第242條、第179條、第113條之規定，訴
    請上訴人給付孫王文櫻224萬4,800元本息，並由被上訴人鄭
    玉雪代位受領64萬元本息，由被上訴人余陳暖代位受領160
    萬4,800元本息，有無理由？
五、得心證之理由：
  ㈠被上訴人鄭玉雪主張對孫王文櫻有債權64萬元、被上訴人余
    陳暖主張對孫王文櫻有債權160萬4,800元，有無理由?請求
    權時效是否已消滅?　
  ⒈被上訴人鄭玉雪部分：
    按民法第197條第1項規定，侵權行為損害賠償之時效為2年；第129條第1項第3款、第2項第5款規定，時效因起訴或聲請強制執行而中斷；第137條第2項規定，因起訴而中斷之時效，自受確定判決時重行起算；第137條第3項規定，經確定判決所確定之請求權，其原有消滅時效期間不滿5年者，因中斷而重行起算之時效期間為5年。查孫王文櫻自任會首，陸續招募2個互助會，約定在孫王文櫻位於高雄市○○區○○街00號之住處開標：甲會：含會首共50會，會期自99年6月25日起至103年7月25日止，每會會款1萬元，每月25日開標，採内標制（下稱甲會）。乙會：含會首共60會，會期自100年9月5日起至105年8月5日止，每會會款1萬元，每月5日開標，採内標制（下稱乙會，與甲會合稱系爭合會），冒用活會會員鄭玉雪之名義競標詐取會金，致其受有會款64萬元之損害，經臺灣高雄地方法院（下稱高雄地院）105年度訴字第211號105年2月25日民事確定判決，依民法第184條第1項前段規定，命孫王文櫻如數賠償，依上開規定，該侵權行為損害賠償請求權時效2年，因上開確定判決時效期間延長為5年。嗣自105年6月22日核發債權憑證時再重行起算，於110年6月22日始屆滿，鄭玉雪之請求權迄今仍未時效消滅。
  ⒉被上訴人余陳暖部分：
  ⑴被上訴人余陳暖主張其就甲會參加1會、乙會參加6會，合計
    共參加7會。詎孫王文櫻因財務週轉不靈，竟利用會員間不
    盡相識及未全數到場參與競標之機會，分別冒標乙會5會，
    其餘乙會的1會及甲會的1會則為未冒標，並於102年5月25日
    開標時自行宣布止會。余陳暖被冒標之5會，因余陳暖並未
    實際投標仍應視為活會，故余陳暖之7會均為活會。余陳暖
    參加之甲會，自99年6月25日起至102年4月25日止，共支付3
    5次之會款，共損失35萬元（計算式：10,000×35)。余陳暖
    參加之乙會，自100年9月5日起至102年5月5日止，共支付21
    次之會款，每一會損失21萬元，共損失126萬元（計算式：1
    0,000×21×6)。系爭合會合計共損失161萬元，扣除收回死會
    會款5,200元，尚損失160萬4,800元，孫王文櫻因此簽發系
    爭本票給余陳暖等情，業據孫王文櫻對冒標余陳暖上開合會
    於高雄地院104年度審訴字第1546號被訴偽造文書等案件坦
    承不諱，經本院調上開刑事案卷查明，核無不符。上開刑事
    案件判決亦同此認定。上訴人對此亦不爭執，是余陳暖主張
    ，堪予採信。
　⑵按因侵權行為所生之損害賠償請求權，自請求權人知有損害
    及賠償義務人時起，2年間不行使而消滅，自有侵權行為時
    起，逾10年者亦同。損害賠償之義務人，因侵權行為受利益
    ，致被害人受損害者，於前項時效完成後，仍應依關於不當
    得利之規定，返還其所受之利益於被害人。民法第197條第1
    項、第2項定有明文。查余陳暖主張依民法第184條第1項前
    段侵權行為規定，請求孫王文櫻如數賠償，其請求權消滅時
    效自余陳暖102年8月20日提出上開刑事案件告訴起算（見刑
    事告訴狀臺灣高雄地方檢察署102年度他字第7253號卷1至14
    頁）於104年8月20日屆滿，惟依上開規定，孫王文櫻因其詐
    取會金之侵權行為而受利益，致余陳暖受有損害，於上開侵
    權行為損害賠償請求權時效完成後，孫王文櫻仍應依不當得
    利之規定返還，而不當得利之消滅時效為15年，迄未罹於時
    效。
  ⒊承上，被上訴人鄭玉雪主張對孫王文櫻有侵權行為損害賠償6
    4萬元、被上訴人余陳暖主張對孫王文櫻有不當得利160萬4,
    800元，為有理由，且請求權未因時效而消滅。
　㈡被上訴人主張上訴人與訴外人孫王文櫻就系爭房地所為買賣
    契約及物權行為，均因通謀虛偽意思表示而無效，有無理由
    ？　
　⒈被上訴人主張訴外人孫王文櫻於上開時日，將系爭土地所有
    權及系爭房屋事實上處分權移轉予上訴人，乃係通謀虛偽買
    賣等情，業據其提出異動索引、土地登記謄本為證（見原審
    卷一11頁），而上訴人對於孫王文櫻於上開時日以買賣原因
    將系爭房地移轉予上訴人，係雙方通謀而為虛偽意思表示之
    事實，並不爭執（見原審卷一218頁反面、卷二24頁反面、
    本院卷33頁）。參以上訴人前因系爭房地之通謀虛偽買賣行
    為，經臺灣桃園地方檢察署檢察官偵查後聲請簡易判決處刑
    ，經原審以104年度桃簡字第251號判決判處拘役30日，緩刑
    2年確定，同此認定，此亦有上開檢察官聲請簡易判決處刑
    書及刑事簡易判決足憑（見原審卷一296至297頁），自堪信
    實。
  ⒉按表意人與相對人通謀而為虛偽意思表示者，其意思表示無
    效，民法第87條第1 項前段定有明文。查上訴人與孫王文櫻
    既均明知彼此間無實際買賣系爭房地之真意，渠等就系爭房
    地所為買賣契約及物權行為，依上開規定，自均為無效。從
    而，被上訴人主張上訴人與訴外人孫王文櫻就系爭房地所為
    買賣契約及物權行為，均因通謀虛偽意思表示而無效，即為
    有理由，可以採憑。　
　⒊上訴人雖抗辯：王劉連金於91年間將系爭房地贈與王健有，
    並以買賣為原因就所有權移轉做預告登記，嗣王劉連金死亡
    ，由子女孫王文櫻及王文星繼承，故乃以買賣為原因登記移
    轉予上訴人。孫王文櫻以買賣為原因借名登記移轉予上訴人
    之法律行為，雖為通謀虛偽，但孫王文櫻移轉之目的係為了
    履行王劉連金之協議，孫王文櫻與上訴人間所隱藏之該項履
    行協議之行為仍為有效，伊自毋需將系爭房地返還予孫王文
    櫻云云，然為被上訴人所否認，而上訴人迄未舉證以實其說
    ，自不足採。
　㈢被上訴人主張依民法第242條、第179條、第113條之規定，訴
    請上訴人給付孫王文櫻224萬4,800元本息，並由被上訴人鄭
    玉雪代位受領64萬元本息，由被上訴人余陳暖代位受領160
    萬4,800元本息，有無理由？
  ⒈按民法第242條本文規定：「債務人怠於行使其權利時，債權
    人因保全債權，得以自己之名義，行使其權利。」其立法理
    由為：「債權人得就債務人之財產受清償，是為通例。債務
    人財產之增減，於債權人之債權有重大關係，故於債務人怠
    於行使其權利時（例如債務人不向第三人索還欠款），應許
    債權人為保全其債權起見，得以自己之名義，行使屬於債務
    人之權利，以保護其利益。」債權人得否代位債務人行使權
    利，應視其代位權行使要件是否具備而定，債權人如不代位
    行使債務人之權利，其債權即有不能受完全滿足清償之虞時
    ，債權人為有保全債權之必要，而得行使代位權；倘債之標
    的與債務人之資力有關者，如金錢之債，其債務人應就債務
    之履行負無限責任，債務人茍有資力，債權即可獲得清償，
    若債務人陷於無資力或資力不足，債權之經濟上價值即行減
    損，故代位權之行使應以債務人陷於無資力或資力不足為要
    件（最高法院88年度台上字第694號判決參照）。且此項代
    位權行使之範圍，就同法第243條但書規定旨趣推之，並不
    以保存行為為限，凡以權利之保存或實行為目的之一切審判
    上或審判外之行為，包括提起訴訟在內，債權人皆得代位行
    使（最高法院69年度台抗字第240號裁判意旨參照）。
  ⒉被上訴人鄭玉雪對孫王文櫻有債權64萬元、被上訴人余陳暖
    主張對孫王文櫻有債權160萬4,800元，已如前述。其次，本
    件前經被上訴人鄭玉雪執高雄地院105年度訴字第211號民事
    判決及確定證明書為執行名義向高雄地院聲請對孫王文櫻為
    強制執行結果，因孫王文櫻已無財產可供強制執行，以致未
    能執行，由高雄地院核發105年6月22日雄院隆105司執儉字
    第85982號債權憑證予鄭玉雪等情，此有債權憑證影本1 份
    在卷可參（見原審卷一6頁），可見孫王文櫻確已陷於無資
    力清償被上訴人債權之狀態，且被上訴人若不代位向上訴人
    提起本件訴訟，顯亦無從保全渠等上開債權之圓滿受償，可
    見被上訴人確有提起本件代位訴訟之必要。
　⒊再者，孫王文櫻與上訴人就系爭房地通謀為虛偽之買賣行為
    及物權移轉行為，依民法第87條第1項規定，其買賣當然無
    效，孫王文櫻本得請求上訴人返還系爭房地，然因系爭房地
    業經上訴人以600萬元價金出售予訴外人魏秀美，並完成系
    爭房地之物權及事實上處分權移轉行為，為兩造所不爭執，
    已屬不能回復原狀，孫王文櫻僅得依民法第215條之規定，
    請求上訴人以金錢賠償其所受之損害。被上訴人主張上訴人
    因不能回復系爭房地之所有權及事實上處分權，因而請求上
    訴人為金錢賠償，即屬有據。茲因孫王文櫻就系爭房地享有
    應有部分二分之一之財產權利，經以上開應有部分比例及系
    爭房地所出售予魏秀美之價金數額為600萬元加以計算結果
    ，孫王文櫻自得請求上訴人返還300萬元［計算式：600 萬元
    ×1/2=300萬元］，經扣除上訴人先前曾為訴外人孫王文櫻代
    償60萬元予楊洪萱桂之金額，孫王文櫻依法仍得向上訴人請
    求返還240萬元之金錢賠償。是被上訴人訴請上訴人給付孫
    王文櫻224萬4,800元本息，並由被上訴人鄭玉雪代位受領64
    萬元本息，由被上訴人余陳暖代位受領160萬4,800元本息，
    尚無不合。　
　⒋另按給付無確定期限者，債務人於債權人得請求給付時，經
    其催告而未為給付，自受催告時起，負遲延責任。其經債權
    人起訴而送達訴狀，或依督促程序送達支付命令，或為其他
    相類之行為者，與催告有同一之效力。遲延之債務，以支付
    金錢為標的者，債權人得請求依法定利率計算之遲延利息；
    應付利息之債務，其利率未經約定，亦無法律可據者，週年
    利率為百分之五，民法第229條第2項、第233條第1項前段及
    第203條分別定有明文。經查，上訴人對孫王文櫻所應負之
    上開金錢給付義務，雖未經特約而無約定利率，被上訴人復
    未能舉證證明孫王文櫻在本案起訴前曾有向上訴人為催告，
    惟上訴人既經被上訴人代位起訴並為追加聲請狀繕本之送達
    （見原審卷一279頁），依民法第229條第2項規定，自應自
    上開繕本送達之翌日即107年9月4日起，對孫王文櫻負遲延
    責任（見原審卷二22頁）。
六、綜上所述，被上訴人依民法第242條之規定，請求上訴人給
    付孫王文櫻224萬4,800元，及自107年9月4日起至清償日止
    ，按週年利率百分之五計算之利息，並由被上訴人鄭玉雪代
    位受領64萬元本息，由被上訴人余陳暖代位受領160萬4,800
    元本息，為有理由，應予准許。原審就上開應准許部分，為
    上訴人敗訴之判決，並無不合。上訴論旨指摘原判決此部分
    不當，求予廢棄改判，為無理由，應駁回上訴。
七、本件事證已臻明確，兩造其餘之攻擊或防禦方法及所用之證
    據，經本院斟酌後，認為均不足以影響本判決之結果，爰不
    逐一論列，附此敘明。
八、據上論結，本件上訴為無理由，依民事訴訟法第449條第1項
    、第78條，判決如主文。
中　　華　　民　　國　　109 　年　　3 　　月　　24　　日
                  民事第一庭    
                    審判長法  官  吳光釗
                          法  官  鄧晴馨
                          法  官  曾錦昌
正本係照原本作成。
如不服本判決，應於收受送達後20日內向本院提出上訴書狀，其
未表明上訴理由者，應於提出上訴後20日內向本院補提理由書狀
（均須按他造當事人之人數附繕本）上訴時應提出委任律師或具
有律師資格之人之委任狀；委任有律師資格者，另應附具律師資
格證書及釋明委任人與受任人有民事訴訟法第466 條之1第1項但
書或第2項（詳附註）所定關係之釋明文書影本。如委任律師提
起上訴者，應一併繳納上訴審裁判費。
中　　華　　民　　國　　109 　年　　3 　　月　　24　　日
　　　　　　　　　　　　　書記官  高婕馨
附註：
民事訴訟法第466條之1（第1項、第2項）：
對於第二審判決上訴，上訴人應委任律師為訴訟代理人。但上訴
人或其法定代理人具有律師資格者，不在此限。
上訴人之配偶、三親等內之血親、二親等內之姻親，或上訴人為
法人、中央或地方機關時，其所屬專任人員具有律師資格並經法
院認為適當者，亦得為第三審訴訟代理人。